【裁判字號】    92,訴,1696
【裁判日期】    921208
【裁判案由】    塗銷抵押權登記等
【裁判全文】
臺灣臺南地方法院民事判決  九十二年度訴字第一六九六號
    原      告  統勝企業有限公司
    法定代理人  丙○○
    訴訟代理人  莊美貴律師
                嘉益律師
    被      告  丁○○      住.
    被      告  乙○○      住.
    被      告  甲○○      住.
    右三人共同
    訴訟代理人  徐豐益律師
右當事人間請求塗銷抵押權登記等事件，本院（言詞辯論終結日期：九十二年十一月
十七日）判決如左：
    主      文
原告先位之訴駁回。
被告丁○○與被告乙○○間，就被告丁○○所有坐落台南市○區○○段四二九號土地
所有權全部，於民國九十一年六月三日完成抵押權設定登記，以乙○○為抵押權利人
，以丁○○為抵押債務人，存續期間自九十一年六月三日起至九十六年六月三日止，
所設定之最高限額新台幣貳佰萬元抵押權登記（收件字號為台南市東南地政事務所九
十一年東資地字第一０三二八０號），其抵押設定行為應予撤銷，被告乙○○並應將
上開抵押權設定登記予以塗銷。
被告丁○○與被告甲○○間，就被告丁○○所有坐落台南市○區○○段四七二號土地
所有權全部，於民國九十一年六月三日完成抵押權設定登記，以甲○○為抵押權利人
，以丁○○為抵押債務人，存續期間自九十一年六月三日起至九十六年六月三日止，
所設定之最高限額新台幣貳佰萬元抵押權登記（收件字號為台南市東南地政事務所九
十一年東資地字第一０三二九０號），其抵押設定行為應予撤銷，被告甲○○並應將
上開抵押權設定登記予以塗銷。
訴訟費用由被告負擔十分之九，餘由原告負擔。
    事      實
甲、原告方面：
  一、聲明：
    （一）先位聲明：
          確認被告丁○○與被告乙○○間於民國九十一年六月三日就台南市○區
            ○○段０４２９號土地以台南市東南地政事務所登記字號東資地字第一
            ０三二八０號設定權利價值本金最高限額新台幣二百萬元之抵押權及該
            抵押權所擔保之債權不存在。
          確認被告丁○○與被告甲○○間於民國九十一年六月三日就台南市○區
            ○○段０４７２號土地以台南市東南地政事務所登記字號東資地字第一
            ０三二九０號設定權利價值本金最高限額新台幣二百萬元之抵押權及該
            抵押權所擔保之債權不存在。
          被告乙○○應將第一項之土地抵押權設定登記予以塗銷。
          被告甲○○應將第二項之土地抵押權設定登記予以塗銷。
    （二）備位聲明：
          被告丁○○與被告乙○○間於民國九十一年六月三日就台南市○區○○
            段０４２９號土地所為抵押權設定之行為應予撤銷。
          被告丁○○與被告甲○○間於民國九十一年六月三日就台南市○區○○
            段０４７２號土地所為抵押權設定之行為應予撤銷。
          被告乙○○應將民國九十一年六月三日就台南市○區○○段０４２９號
            土地，以台南市東南地政事務所登記字號東資地字第一０三二八０號設
            定權利價值本金最高限額新台幣二百萬元之抵押權設定登記予以塗銷。
          被告甲○○應將民國九十一年六月三日就台南市○區○○段０４７２號
            土地，以台南市東南地政事務所登記字號東資地字第一０三二九０號設
            定權利價值本金最高限額新台幣二百萬元之抵押權設定登記予以塗銷。
  二、陳述：
    （一）緣原告統勝企業有限公司持有被告丁○○所簽發付款銀行為第一商業銀行
          南台南分行之支票共計十九張，票面金額合計新台幣（下同）一千七百八
          十五萬元整，詎支票屆期後原告持上開支票向銀行兌現時，竟遭退票，嗣
          後被告亦避不出面處理，雖屢經原告催討，惟被告皆置之不理，嗣經原告
          向鈞院聲請發支付命令，業經鈞院核發九十一年度促字第七一八八八號支
          付命令並已於九十一年十二月二十三日確定在案，惟被告仍拒不出面協調
          還款事宜，嗣原告根據上開支付命令聲請對被告丁○○財產進行強制執行
          ，卻發現丁○○名下所有坐落台南市○區○○段四二九號暨同段四七二號
          土地，竟於民國（下同）九十一年六月三日分別設定權利價值本金最高限
          額二百萬元之抵押權予被告乙○○及被告甲○○。
    （二）按「表意人與相對人通謀而為虛偽意思表示者，其意思表示無效」，民法
          第八十七條第一項前段定有明文。「債務人怠於行使其權利時，債權人因
          保全債權，得以自己之名義，行使其權利」，民法第二百四十二條亦有明
          文。本件被告等就系爭不動產為抵押權設定之時間，正值被告丁○○拒不
          清償票款之際，且當時被告丁○○已積欠原告一千七百多萬元之債務，故
          被告丁○○根本已無償債之能力，準此，被告乙○○、甲○○焉有可能於
          同日再借款予丁○○，足見被告間並無債權債務關係存在，渠等就系爭土
          地所為抵押權設定登記，顯係為逃避原告之追償，乃通謀而為虛偽設定抵
          押權之意思表示，依前述民法第八十七條第一項前段規定，應屬無效。準
          此，被告丁○○原得請求確認該抵押債權及為擔保該債權所設定之抵押權
          不存在，並請求塗銷該抵押權設定登記，而原告既為被告丁○○之債權人
          ，且丁○○迄今仍未清償所欠債務，又怠於行使上開權利，則原告為保全
          債權計，自得依民法第二百四十二條規定，代位請求確認被告丁○○與邱
          金雄、甲○○間就系爭土地所設定之抵押權及該抵押權所擔保之債權不存
          在，並請求塗銷渠等所為土地抵押權設定登記，爰依前揭民法規定，請求
          鈞院判決如先位聲明所示。
    （三）又「債務人所為之有償行為，於行為時明知有損害債權人之權利者，以受
          益人於受益時亦知其情事者為限，債權人得聲請法院撤銷之」、「債權人
          依第一項或第二項之規定聲請法院撤銷時，得並聲請命受益人或轉得人回
          復原狀」，民法第二百四十四條第二項、第四項定有明文。又「債務人所
          有之財產除對於特定債權人設有擔保物權外，應為一切債務之總擔保‧‧
          ‧‧」、「債權人之債權，因債務人之行為，致有履行不能或困難之情形
          者，即應認為有損害債權人之權利‧‧‧‧」，最高法院四十八年度台上
          字第一七五０號、同院四十五年度台上字第一三一六號著有判例意旨足資
          參照。本件若鈞院認原告先位之訴無理由，則因被告丁○○明知其財產已
          不足清償債務，竟仍意圖逃避原告之求償，將系爭土地分別設定抵押權予
          被告乙○○、甲○○，足見被告丁○○明知此舉將損害原告之權利。再者
          被告等就系爭土地設定抵押權之際，被告丁○○已積欠原告鉅額之債務，
          且丁○○所簽發之支票早在九十一年四月間即因存款不足而遭退票，準此
          ，若被告乙○○、甲○○確有借款給被告丁○○之事實，衡諸常理，渠等
          應會對被告丁○○之票據信用加以調查，當知悉丁○○已積欠債務之事實
          ，故渠等與丁○○就系爭土地設定抵押權之時，亦顯然知悉此舉將損害其
          他債權人之權利。因此，縱認被告等設定抵押權之行為並無通謀虛偽意思
          表示之情形，而仍屬有效，則原告亦得依據民法第二百四十四條第一項、
          第四項規定，訴請撤銷被告間之抵押權設定行為並請求塗銷抵押權設定登
          記，爰備位請求撤銷被告間之抵押權設定行為及塗銷抵押權設定登記。
  三、證據：提出被告丁○○開立之支票及退票理由單影本共十九張、本院九十一年
      度促字七一八八八號支付命令及確定證明書影本各一份、土地登記謄本二份等
      為證。
乙、被告方面：
  一、聲明：原告先位之訴及備位之訴均駁回。
  二、陳述：被告間就系爭抵押權之設定，並無通謀虛偽意思表示之情事，且被告就
      系爭抵押權之設定，亦無損害原告權益之意思，並非詐害行為。況最高限額抵
      押於性質上本可擔保過去與未來所發生之債務，雖然本件最高限額抵押權設定
      行為之本身，係就過去所發生之無擔保債務無償提供物上擔保，然其債權額並
      不確定，須待原告對於被告丁○○所有系爭不動產聲請強制執行，並於製作分
      配表之際，查明最高限額抵押權人所申報之抵押債權額若干後，原告再提起分
      配表異議之訴以資解決即可，原告並無提以本件訴訟之必要。
    理      由
一、原告起訴主張：原告公司持有被告丁○○所簽發付款銀行為第一商業銀行南台南
    分行之支票共計十九張，票面金額合計新台幣（下同）一千七百八十五萬元整，
    詎支票屆期後竟不獲兌現，被告丁○○亦避不出面處理，嗣經原告向本院聲請發
    支付命令，業經本院核發九十一年度促字第七一八八八號支付命令並已於九十一
    年十二月二十三日確定在案，惟被告仍拒不出面協調還款事宜，嗣原告根據上開
    支付命令聲請對被告丁○○財產進行強制執行，卻發現丁○○名下所有坐落台南
    市○區○○段四二九號暨同段四七二號土地，竟於民國（下同）九十一年六月三
    日分別設定權利價值本金最高限額二百萬元之抵押權予被告乙○○及被告甲○○
    。查被告等就系爭不動產為抵押權設定之時間，正值被告丁○○拒不清償票款之
    際，且當時被告丁○○已積欠原告一千七百多萬元之債務，故被告丁○○根本已
    無償債之能力，準此，被告乙○○、甲○○自無可能於同日再借款予丁○○，足
    見被告間並無債權債務關係存在，渠等就系爭土地所為抵押權設定登記，顯係為
    逃避原告之追償，乃通謀而為虛偽設定抵押權之意思表示，依民法第八十七條第
    一項前段規定，應屬無效，被告丁○○又已怠於主張權利，爰以先位聲明代位訴
    請確認被告丁○○與乙○○、甲○○間就系爭土地所設定之抵押權及該抵押權所
    擔保之債權不存在，並代位訴請塗銷渠等所為土地抵押權設定登記。再鈞院倘認
    原告先位之訴為無理由，則因被告丁○○明知其財產已不足清償債務，竟仍意圖
    逃避原告之求償，將系爭土地分別設定抵押權予被告乙○○、甲○○，且被告乙○○、甲○○若確有借款給被告丁○○之事實，衡諸常理，渠等亦應會對被告丁○○之票據信用加以調查，當能知悉丁○○已積欠甚多債務之事實，則原告亦得
    依據民法第二百四十四條第一項、第四項規定，訴請撤銷被告間之抵押權設定詐
    害債權行為，並訴請塗銷該抵押權設定登記，爰備位請求撤銷被告間之抵押權設
    定行為及塗銷抵押權設定登記等語。
二、被告則以：被告間就系爭抵押權之設定，並無通謀虛偽意思表示之情事，且被告
    就系爭抵押權之設定，亦無損害原告權益之意思，並非詐害行為，況最高限額抵
    押於性質上本可擔保過去與未來所發生之債務，雖然本件最高限額抵押權設定行
    為之本身，係就過去所發生之無擔保債務無償提供物上擔保，然其債權額並不確
    定，須待原告對於被告丁○○所有系爭不動產聲請強制執行，並於製作分配表之
    際，查明最高限額抵押權人所申報之抵押債權額若干後，原告再提起分配表異議
    之訴以資解決即可，原告並無提以本件訴訟之必要等語，資為抗辯。
三、查本件有關原告主張渠持有被告丁○○所簽發付款銀行為第一商業銀行南台南分
    行之支票共計十九張，票面金額合計一千七百八十五萬元，詎支票屆期後竟不獲
    兌現，嗣經原告向本院聲請發支付命令，業經本院核發九十一年度促字第七一八
    八八號支付命令並已於九十一年十二月二十三日確定在案，惟被告丁○○迄仍未
    清償債務，且事後發現被告丁○○前已於九十一年六月三日分別設定權利價值本
    金最高限額二百萬元之系爭抵押權予被告乙○○及被告甲○○等情，業據原告提
    出與其所述相符之支票及退票理由單影本共十九張、本院九十一年度促字七一八
    八八號支付命令及確定證明書影本各一份、土地登記謄本二份等為證，且為被告
    所不爭，應堪信原告此部份之主張為真實。惟被告既然否認渠等所為系爭抵押權
    設定行為係屬通謀虛偽意思表示，並辯稱渠等所為系爭抵押權設定行為尚非詐害
    債權行為，則本件自應分別審究：被告等所為系爭抵押權設定行為，是否為通謀
    虛偽意思表示行為？倘非通謀虛偽意思表示行為，該抵押權設定行為是否係屬詐
    害債權行為？原告得否訴請撤銷該抵押權設定行為？茲分述如下：
    （一）原告雖主張被告所為系爭抵押設定行為係屬通謀虛偽意思表示云云，然此
          為被告所否認。就此，原告除以前述支票及退票理由單影本共十九張、本
          院九十一年度促字七一八八八號支付命令及確定證明書影本各一份為據，
          並主張被告丁○○既已積欠巨額欠款，已無償債能力，被告乙○○、王福
          壽豈有可能再借錢給被告丁○○等語外，並未另行提出其他證據以供本院
          斟酌。惟查：本件被告所設定之最高限額抵押權，性質上本可擔保過去與
          未來所發生之債務，從而，設定本件最高限額抵押之際，被告丁○○並不
          需再向被告乙○○、甲○○借得任何金錢，則原告上述推論自非可採。況
          被告亦稱本件最高限額抵押權設定行為之本身，係由被告丁○○就過去所
          發生之無擔保債務無償提供物上擔保等語在卷，自難遽以被告丁○○業已
          積欠原告巨額欠款未償，即妄加臆斷被告所為系爭抵押設定行為係屬通謀
          虛偽意思表示，原告空言主張又未能舉證以實其說，則原告先位聲明部份
          之主張，自無足採。
    （二）按債務人所為之無償行為，有害及債權者，債權人得聲請法院撤銷之，民
          法第二百四十四條第一項定有明文；又債務人以其所有之不動產設定抵押
          與第三人，乃先有債權，後設抵押，其間並無對價關係，屬無償行為，倘
          有害及債權人之債權者，即屬詐害行為，債權人自得依民法第二百四十四
          條第一項之規定，訴請撤銷（司法院七十六年四月十四日（七六）廳民一
          字第二０六０號函、司法院七十四年二月二十五日（七四）廳民一字第一
          一八號函覆研究意見參照）。查被告業已自認本件最高限額抵押權之設定
          ，係由被告丁○○就過去所發生之無擔保債務無償提供物上擔保等語在卷
          ，而債務人之財產本係全體債權人之債權總擔保，是債務人於積欠特定債
          權人某債務且已淪為清償不能之後，倘就特定債務提供其特定財產設定抵
          押以為擔保，顯然必將違背債權人公平受償之原則甚明，從而，自應認債
          務人於積欠特定債權人某債務且已淪為清償不能之後，就特定債務提供其
          特定財產設定抵押以為擔保之行為，係「有害及債權」無疑。準此，本件
          被告丁○○於積欠原告一千七百八十五萬元票款無力清償之後，竟於右揭
          時地無償設定本件最高限額抵押權予被告乙○○、甲○○，以資擔保其對
          被告乙○○、甲○○所負欠債務之履行，顯係有害及原告之債權無疑，從
          而，原告據以訴請撤銷該抵押權設定行為，自屬有理由。被告辯稱：本件
          應待原告對於被告丁○○所有系爭不動產聲請強制執行，並於製作分配表
          之際，查明被告乙○○、甲○○即最高限額抵押權人所申報之抵押債權額
          若干後，原告再提起分配表異議之訴以資解決即可云云，顯係剝奪原告依
          法行使民法第二百四十四條第一項所規定之撤銷訴權，所辯自無足採。
    （三）被告間所為系爭抵押設定行為，既屬詐害原告債權之行為，從而，本件原
          告訴請撤銷該抵押設定行為為有理由，已如前述，則原告一併訴請被告邱
          金雄、甲○○分別應將系爭抵押權設定登記予以塗銷，亦屬有據，應予照
          准。
四、綜上所述，本件原告未能舉出確切之證據以資證明被告所為系爭抵押設定行為係
    屬通謀虛偽意思表示，從而，原告先位聲明主張被告所為系爭抵押設定行為係屬
    通謀虛偽意思表示，訴請確認被告丁○○與乙○○、甲○○間就系爭土地所設定
    之抵押權及該抵押權所擔保之債權不存在，並代位訴請塗銷渠等所為土地抵押權
    設定登記云云，自屬無據，應予駁回其先位之訴。但被告丁○○既於負欠原告一
    千七百八十五萬元債務未能清償後，又將系爭不動產於右揭時地分別設定最高限
    額二百萬元之抵押權予被告乙○○、甲○○，使被告乙○○、甲○○對被告丁○○之債權，由無抵押擔保狀態轉變為有抵押擔保狀態，自足以影響原告債權人之
    公平受償，應堪認被告所為系爭抵押設定行為確屬詐害債權行為無訛，從而，原
    告備位聲明主張被告所為系爭抵押設定行為係屬詐害債權行為，訴請撤銷該詐害
    行為，並訴請塗銷該抵押權設定登記等語，應屬有據，自應照准。
五、兩造其餘主張及所提證據，與本院上開論斷無涉或無違，爰不予一一贅述，附此
    敘明。
六、據上論結，本件原告先位之訴為無理由，備位之訴為有理由，依民事訴訟法第七
    十九條，判決如主文。
中      華      民      國    九十二    年     十二     月      八      日
                                臺灣臺南地方法院民事第一庭
~B法      官  王金龍
右為正本係照原本作成。
如對本判決上訴，須於判決送達後廿日內向本院提出上訴狀。
中      華      民      國    九十二    年     十二     月      九      日
~B法院書記官  黃富煜


司法院資訊處製作；財團法人民間司法改革基金會備份。
